Inventaris van het archief van de Koninklijke Landmacht: Pensioenregisters van Militairen en Burgerpersoneel, 1813-1927 (1945)
Nationaal Archief, Den Haag
Pensioenregisters Landmacht
1813-1945
merendeel 1813-1927
D27164
7.30 meter; 127 inventarisnummers.
Normale geschreven, getypte en gedrukte documenten, geen bijzondere handschriften.
Nationaal Archief, Den Haag
Koninklijke Landmacht
Het archief bevat persoonsgegevens uit de periode 1813-1927 van gepensioneerden van de Koninklijke Landmacht: staten, klappers en grootboeken betreffende gewone en buitengewone militaire pensioenen van de Land- en Zeemacht, pensioenen voor officieren en onderofficieren, weduwen en wezen, reservisten, arbeidsongeschikt geworden militairen en ambtenaren van het ministerie van Oorlog. Daarnaast zijn er registers bewaard met aantekeningen over pensioenaanvragen en -voordrachten.
Archiefvorming
Geschiedenis van de archiefvormer
Reeds vóór 1814 was het gebruikelijk dat aan ambtenaren en militairen een pensioen werd toegekend, indien zij aan bepaalde voorwaarden voldeden. Bij Besluit van de souverein vorst van 24 april 1814 nummer 117 werd deze materie opnieuw geregeld. Het ministerie van Financiën diende een grootboek bij te houden en daarin alle pensioenen in te schrijven. Het verlenen van pensioen geschiedde bij Koninklijk Besluit. Het grootboek werd in vijf afdelingen gesplitst, nl. voor de militaire pensioenen, de militaire weduwen- en wezenpensioenen, de marine pensioenen, de burgerlijke pensioenen en de kerkelijke pensioenen.
In 1819 werd het grootboek gesplitst in gewone en buitengewone pensioenen. Dit hield verband met de splitsing van de staatsbegroting in gewone en buitengewone dienst.
In verband met het bepaalde in artikel 58 van de Grondwet van 1848 diende het verlenen van pensioenen bij wet te worden geregeld. Deze wet kwam in 1851 tot stand (Wet van 28 augustus 1851, S. 129). Bij de wetten van 9 juni 1902, S. 90, en van 17 februari 1922, S. 66, werden de pensioenregelingen verbeterd. De wetten van 6 juni 1905, S. 177, en van 13 juli 1923, S 356, kenden het recht van pensioen toe aan het reserve-personeel van de krijgsmacht.
Voortdurend pensioen werd toegekend aan officieren na 40 jaar dienst, aan onderofficieren en minderen na 30 jaar dienst en bij ontslag wegens ongeschiktheid. Tijdelijke pensioenen konden verleend worden aan militairen die niet aan deze eisen voldeden.
Opgemerkt zij nog dat de Staat de pensioenen uitbetaalde, zonder dat de pensioengerechtigden ooit hebben bijgedragen in de kosten.
Geschiedenis van het archiefbeheer
Het ministerie van Financiën heeft de pensioenadministratie gevoerd en de grootboeken gehouden. Zodra een aantal met pensioen begiftigden de nodige bescheiden hadden ingeleverd, zond het ministerie een "Staat van gepensioneerden, die de vereiste bescheiden hebben overlegd teneinde ingeschreven te worden in het grootboek der pensioenen" aan het betrokken ministerie en aan de Algemene Rekenkamer.
In de hier beschreven collectie bevinden zich de originele registers (inventarisnummers 3-5, 12-19, 26, 37-45, 48-54, 62 en 127) en de bij het ministerie van Oorlog ingekomen staten van gepensioneerden.
Deze grootboeken en staten zijn vrijwel gelijkluidend. In 1927 is de pensioenadministratie grotendeels op kaartsysteem overgebracht.
De registers van voorlopige inschrijving bevatten de namen van gepensioneerden die nog niet in het grootboek zijn ingeschreven. Deze registers zijn gehouden bij het ministerie van Oorlog, evenals (een aantal van) de administratieve hulpregisters. De inventarisnummers 105-120 zijn vermoedelijk afkomstig van de Militaire Pensioenraad.
De verwerving van het archief
De rechtstitel is (nog) onbekend
Inhoud en structuur van het archief
2.13
Inhoud
De pensioenregisters bevatten de volgende gegevens:
Naam
Geboorte- of doopdag
Geboorteplaats
Rang
Voormalig legeronderdeel (in de registers van voorlopige inschrijving)
Besluit waarbij het pensioen is verleend
Reden van pensionering (registers van voorlopige inschrijving)
Datum van ingang van het pensioen
Bedrag van het pensioen
Woonplaats (bij pensionering)
Datum van overlijden (grootboek)
zij het ook niet altijd alle en in volgorde.
Aanwijzingen voor de gebruiker
Openbaarheidsbeperkingen
Volledig openbaar.
Materiële beperkingen
Aanvraaginstructie
Openbare archiefstukken kunnen online worden aangevraagd en gereserveerd. U kunt dit ook via de terminals in de studiezaal van het Nationaal Archief doen. Om te kunnen reserveren dient u de volgende stappen te volgen:
U maakt een profiel aan op www.gahetna.nl, en logt vervolgens in
Via de archiefinventaris (alleen de beschrijvingen met rode nummers) selecteert u het gewenste archiefstuk door op de knop 'Reserveren' te klikken
In het volgende scherm geeft u aan op welke dag u het archiefstuk wilt inzien
Indien u zich bevindt in de studiezaal en een tafelnummer heeft ontvangen kunt u dit nummer vermelden. Als u geen tafelnummer heeft kunt u tafelnummer 777 laten staan
Vervolgens bevestigt u uw reservering door deze te versturen.
Verwant materiaal
Beschikbaarheid van kopieën
Beschrijving van de series en archiefbestanddelen
- Grootboeken der militaire pensioenen, I.
  - Officieren, onderofficieren en minderen 1813-1945, A.
    - Grootboek der gewone militaire pensioenen, nrs. 1-4623, 1814-1843; 1-5
      - Grootboek der Gewone Militaire Pensioenen Landmacht, 1814-1843, 1-3
        - Nrs. 1-1800, 1
        - Nrs. 1801-3600, 2
        - Nrs. 3601-4623, 3
      - Staten uit het Grootboek Gewone Militaire Pensioenen, 1814-1843, 4-5
        - Nrs. 1-2946, 4
        - Nrs. 2947-4623, 5
    - Klapper op (de staten uit) het grootboek der gewone militaire pensioenen., 1814-1843; 6-7
      - A-L, 6
      - M-Z, 7
    - Grootboek der buitengewone militaire pensioenen, nrs. 1-13538, 1813-1840; 8-19
      - Grootboek der Buitengewone Militaire Pensioenen Landmacht, 1813-1840, 8-15
        - Nrs. 1-1800, 8
        - Nrs. 1801-3600, 9
        - Nrs. 3601-5400, 10
        - Nrs. 5401-7200, 11
        - Nrs. 7201-9000, 12
        - Nrs. 9001-10800, 13
        - Nrs. 10801-12600, 14
        - Nrs. 12601-13538, 15
      - Staten uit het Grootboek Buitengewone Militaire Pensioenen, 1813-1840, 16-19
        - Nrs. 1-4167, 16
        - Nrs. 4168-8158, 17
        - Nrs. 8159-11726, 18
        - Nrs. 11727-13538, 19
    - Klapper op (de staten uit) het grootboek der buitengewone militaire pensioenen., 1813-1840; 20-21
      - A-L, 20
      - M-Z, 21
    - Staten uit het grootboek der gewone militaire weduwen- en wezenpensioenen, nrs. 1-286, 1814-1839 en 1844; 22
    - Klapper op de staten uit het grootboek der gewone militaire weduwen- en wezenpensioenen., 1814-1839 en 1844; 23
    - Staten uit het grootboek der buitengewone militaire weduwen- en wezenpensioenen, nrs. 1-899, 1814-1840 en 1860; 24
    - Klapper op de staten uit het grootboek der buitengewone militaire weduwen- en wezenpensioenen., 1814-1840 en 1860; 25
    - Eerste bijboek van de grootboeken der burgerlijke en militaire pensioenen, nrs. 1-742, 1825-1841 en 1856; 26-27
      - Eerste Bijboek van de grootboeken der burgerlijke en militaire pensioenen, nrs. 1-742, 1825-1841 en 1856, 26
      - Staten uit het Eerste Bijboek van Buitengewone Pensioenen, nrs. 37...739, 1825-1841, 27
        Hierin enkel de militaire pensioenen vermeld.
    - Staten uit het Tweede Bijboek van de grootboeken der burgerlijke en militaire pensioenen, nrs. 323...11561, 1840-1868 (- 1880); 28-30A
      - Nrs. 323 ... 5239, 28
      - Nrs.5240 ... 8977, 29
      - Nrs.8979 ... 11561, 30
      - Tweede Bijboek van de grootboeken der burgerlijke en militaire pensioenen, nrs. 10801-11694, 1867-1882, 30A
    - Grootboek der militaire pensioenen, ingevolge de wet van 28 augustus 1851 (Stbl. 129), nrs. 1-11060, 1851-1910; 31-45
      - Grootboek der Militaire Pensioenen Landmacht Wet 1851, nrs. 1-10431, 1851-1899, 31-39
        - Nrs. 1-900, 31
        - Nrs. 901-1800, 32
        - Nrs. 1801-2700, 33
        - Nrs. 2701-3600, 34
        - Nrs. 3601-4500, 35
        - Nrs. 4501-5400, 36
        - Nrs. 5401-6300, 37
        - Nrs. 6301-8361, 38
        - Nrs. 8362-10431, 39
      - Staten uit het Grootboek Pensioenen Wet 1851, nrs. 1-11060, 1851-1910, 40-45
        - Nrs. 1-1791, 40
        - Nrs. 1792-3495, 41
        - Nrs. 3496-5419, 42
        - Nrs. 5420-7300, 43
        - Nrs. 7301-9500, 44
        - Nrs. 9501-11060, 45
    - Klapper op (de staten uit) het Eerste Bijboek, het Tweede Bijboek en het Grootboek 1851., 1851-1910; 46-47
      Verwijst zonder nadere aanduiding naar nummers 1e Bijboek- en vanaf desbetreffende tussenkopjes naar series 2e Bijboek en Grootboek 1851.
      - A-L, 46
      - M-Z, 47
    - Grootboek der militaire pensioenen, ingevolge de wetten van 9 juni 1902 (Stbl. 90) en van 17 februari 1922 (Stbl. 66), nrs. 1-15242, 1903-1945; 48-59
      - Grootboek der Militaire Pensioenen Landmacht Wet 1902 (1922), nrs. 1-15242, 1903-1945, 48-54
        - Nrs. 1-1880, 48
        - Nrs. 1881-3775, 49
        - Nrs. 3776-5688, 50
        - Nrs. 5689-8062, 51
        - Nrs. 8063-10442, 52
        - Nrs. 10443-12584, (Wet 1922), 53
          In inv.nr. 53 ook: Militaire Pensioenen Zeemacht, Wet 1851, nrs. 5536-6491, 1896-1908.
        - Nrs. 12585-15242, 54
      - Staten uit het Grootboek der Militaire Pensioenen Landmacht Wet 1902 en 1922, nrs. 1-10390, 1903-1934, 55-59
        - Nrs. 1-2510, 55
        - Nrs. 2511-4988, 56
        - Nrs. 4989-8326, 57
        - Nrs. 8327-9624, 58
        - Nrs. 9625-10390, 59
    - Klapper op (de staten uit) het Grootboek, 1902 / 1922; 60-61
      - A-L, 60
      - M-Z, 61
  - Landmacht Reserve 1908-1944, B.
    - Grootboek der pensioenen van de Landmacht Reserve, ingevolge de wetten van 6 juni 1905 (Stbl. 177) en van 13 juli 1923 (Stbl. 356), nrs. 1-2291, 1908-1944; 62-64
      - Grootboek der Militaire Pensioenen Landmacht Reserve Wet 1905 en 1923, nrs. 1-2291, 1908-1944, 62
      - Staten uit het Grootboek der Militaire Pensioenen Landmacht Reserve (Officieren en) Personeel, Wet 1905 (en 1923), nrs. 1-1354, 1908-1933, 63-64
        - Nrs. 1-1112, 63
        - Nrs. 1113-1354, 64
    - Klapper op (de staten uit) het Grootboek en op het Voorlopig register der Pensioenen van de Landmacht Reserve (Officieren/Personeel)., 65
      Kolom "Provisioneel Register" verwijst naar inventarisnummer 71 (Voortdurende Pensioenen Reserve-Officieren, nrs. 1-335) en naar inventarisnummer 95 (Voortdurende Pensioenen Reserve-personeel, Wet 1905, nrs. 1-667); kolom "Grootboek" naar de inventarisnummers 62 en 63-64 hierboven en in combinatie met de aanduiding "W. '02" naar de inventarisnummers 48-54 en 55-59.
  - Burgerpersoneel 1848-1890, C.
    - Staten uit het Grootboek der pensioenen van de burgerlijke ambtenaren van het Departement van Oorlog, ingevolge de wet van 9 mei 1846 (Stbl. 34), met klapper, nrs. 126...8991, 1848-1890; 66
    - Staten uit het Grootboek der pensioenen van de werklieden en mindere geëmployeerden van het Departement van Oorlog, ingevolge de wet van 24 juni 1854 (Stbl. 92), nrs. 1...1675, 1854-1890; 67
- Registers van voorlopige inschrijving, II.
  - Officieren, onderofficieren en minderen 1814-1927, A.
    - Registers van voorlopige inschrijving der voortdurende pensioenen, 1814-1927, 1.
      - Voortdurende Pensioenen Officieren, nrs. 1-7358, 1814-1923; 68-71
        - Nrs. 1-2727, 68
        - Nrs. 2728-4483, 69
        - Nrs. 4484-6421, 70
        - Nrs. 6422-7358, 71
          Hierin ook: Voortdurende Pensioenen Reserve Officieren, nrs. 1-335, 1909-1927 (voor klapper zie inv.nr. 65).
      - Klapper op het register van Voortdurende Pensioenen van Officieren, 1814-1922; 72
      - Levenslange Pensioenen Officieren, Wet 1922, nrs. 1-569, 1922-1927; 73
      - Klapper op het register van Levenslange Pensioenen van Officieren, Wet, 1922; 74
      - Voortdurende Pensioenen Onderofficieren en minderen, nrs. 1-19043, 1814-1912; 75-81
        - Nrs. 1-2383, 75
        - Nrs. 2384-5689, 76
        - Nrs. 5690-9340, 77
        - Nrs. 9341-12939, 78
        - Nrs.12940-15658, 79
        - Nrs.15659-18447, 80
        - Nrs. 18448-19043, 81
      - Klapper op het register van Voortdurende Pensioenen van Onderofficieren en minderen. (inv.nrs. 75-81), 82-84
        - 1814-1841, 82
        - 1842-1891, 83
        - 1892-1912, 84
      - Voortdurende Pensioenen Onderofficieren en minderen, Wet 1902, nrs. 1-4684, 1903-1920; 85-86
        - Nrs. 1-2390, 85
        - Nrs. 2391-4684, 86
      - Klapper op het register van Voortdurende Pensioenen van Onderofficieren en minderen, Wet 1902., 1903-1920; 87
      - Levenslange Pensioenen Onderofficieren en minderen, Wet 1922, nrs. 1-2529, 1922-1927; 88-89
        - Nrs. 1-1987, 88
        - Nrs. 1988-2529, 89
      - Klapper op het register van Levenslange Pensioenen van Onderofficieren en minderen, Wet 1922., ca. 1922-1927; 90
    - Registers van voorlopige inschrijving der tijdelijke pensioenen, 1851-1927, 2.
      - Tijdelijke Pensioenen Officieren Wetten 1851 en 1902, nrs. 1-248, 1854-1927; 91
        1) Deels rode, deels zwarte nummering.
        2) Hierin ook: Voorlopig tijdelijke pensioenen Reserve Officieren Wet 1905, nrs. 1-20, 1916-1920
      - Tijdelijke Pensioenen Onderofficieren en minderen, Wet 1851, nrs. 1-6568, 1851-1908; 92-95
        - Nrs. 1-1746, 92
        - Nrs. 1747-3636, 93
        - Nrs. 3637-5607, 94
        - Nrs. 5608-6568, 95
          Hierin ook:
          - Reserve personeel Wet 1905
          -Voortdurende Pensioenen, nrs. 1-667, 1908-1927 (klapper zie inv.nr. 65)
          -Tijdelijke Pensioenen, nrs. 1-10, 1916-1927
          - Ontslag onder Erkenning van Recht op Pensioen Reserve Personeel, 1905, nrs. 1-191, 1908-1923
      - Klapper op het register van Tijdelijke Pensioenen van Onderofficieren en minderen, Wet, 1851; 96
      - Voorlopig tijdelijke (rode nrs.!) en Tijdelijke Pensioenen Onderofficieren en minderen, Wet 1902 (en 1922?), nrs. 1-3231, 1903-1927; 97-98
        - Nrs. 1-2263, 97
        - Nrs. 2264-3231, 98
      - Klapper op het register van Voorlopig tijdelijke en Tijdelijke Pensioenen van Onderofficieren en minderen, Wet 1902 (en 1922)., ca. 1902-1927; 99
  - Landmacht Reserve 1908-1927, B.
    - Voortdurende Pensioenen Reserve Officieren, Wet 1905, nrs. 1-335, 1909-1927; 71
    - Klapper op het register van Voortdurende Pensioenen van Reserve Officieren, Wet, 1905 (kolom: provisioneel register); 65
    - Voortdurende Pensioenen Reserve Personeel, Wet 1905, nrs. 1-667, 1908-1927; 95
    - Klapper op het register van Voortdurende Pensioenen van Reserve Personeel, Wet, 1905 (kolom: provisioneel register); 65
    - Voorlopig tijdelijke Pensioenen Reserve Officieren, Wet 1905, nrs. 1-20, 1916-1920; 91
    - Tijdelijke Pensioenen Reserve Personeel, Wet 1905, nrs. 1-10, 1916-1927; 95
    - Ontslag onder erkenning van Recht op Pensioen Reserve Personeel, Wet 1905, nrs. 1-191, 1908-1923; 95
- Hulpregisters, III.
  - Aantekeningen inzake pensionering van officieren, 1914-1927; 100-104
    - 1914-1918, 100
      met klapper
    - 1918-1919, 101
      alfabetisch ingericht
    - 1919-1922, 102
    - 1922-1924, 103
    - 1924-1927, 104
  - Aantekeningen inzake pensioenaanvragen en -voordrachten, 1897-1927; 105-118
    - 1897-1903, 105; I
      onderverdeeld in diverse rubrieken, met naamklapper op het geheel.
    - 1 januari 1904-1910, 106; II
      ingericht als bij 105.
    - (1 mei) 1910-1913, 107; III
    - 1 augustus 1913-1915, 108; IV
      alfabetisch ingericht.
    - (1) april 1915-c. mei 1916, 109; V
      met klapper.
    - (11) mei 1916-medio juli 1917, 110; VI
    - juli 1917-september 1918, 111; VII
    - september 1918-september 1919, 112; VIII
    - augustus 1919-januari 1921, 113; IX
    - januari 1921-oktober 1922, 114; X
    - oktober 1922-februari 1924, 115; XI
    - februari 1924-april 1925, 116; XII
    - april 1925-juni 1927, 117; XIII
    - juni-december 1927, 118; XIV
  - Administratie inzake Pensioen-reclames, 1897-1927; 119-120
    - 1897-1926, 119; "1"
    - 1926-1927, 120; "2"
  - Administratie inzake kortingen en inhoudingen op militaire pensioenen t.b.v. derden, ca. 1908-1927; 121
  - Administratie inzake verlening van gratificatiën aan (nabestaanden van) (gepensioneerde) militairen, 1912-1921; 122-123
    - Administratie inzake verlening van gratificatiën aan (nabestaanden van) gepensioneerde militairen, alfabetisch ingericht. 1912-1921, 122
    - Administratie inzake gratificatiën verleend op grond van het Koninklijk Besluit van 9 augustus 1919, nummer 76, aan weduwen van (gepensioneerde) militairen, alfabetisch ingericht, letter A-M. 1919-1921, 123
  - Register van wegens lichaamsgebreken ontslagen militairen, alfabetisch ingericht., 1 januari 1907-1 januari 1916; 124
  - Naamklappers op onbekende registers., 125-126
    - "2e klapper op de registers van ingekomen stukken betreffende Gratificatiën, Medailles, Stamboeken van Officieren en Huwelijken van Officieren," 1916-1927, 125
      Verwijst naar nummers tussen 2000 en 4400; letter A ontbreekt, letter B nummers vanaf ca. 3200.
    - Naamklapper, - in lopend handschrift, verwijzend naar nummers "Grootboek" tussen 12000 en 24000 (betreft burgerambtenaren van het departement van Oorlog); - in blokschrift, verwijzend naar exhibita uit de jaren [1921-1925] (beroepsaanduidingen zijn moeilijk met het militaire in verband te brengen).; 126
- Aanhangsel: Pensioenregister(s) Zeemacht
  - Gewone Militaire Pensioenen Zeemacht, nrs. 1 - 1091, 1814-1849; ---
    Het oude inventarisnummer 127 is overgebracht naar 2.12.38 als inventarisnummer 40.
  - Klapper op fiches op voornoemd register, ---
    Het oude inventarisnummer 128 is overgebracht naar 2.12.38 als inventarisnummer 41.
  - Militaire Pensioenen Zeemacht, Wet 1851, nrs. 5536 - 6491, 1896-1908; 53
- Supplement 1998
  - Register van toegekende renten en weduwenpensioenen aan onderofficieren (801-1215), 1869-1927; 127